智慧財產法院刑事裁定
                                    100年度刑智抗字第1號
抗  告  人　蔡基祥　　　　
                         
上列抗告人即被告因違反著作權法案件，經檢察官聲請單獨宣告
沒收，不服臺灣士林地方法院中華民國九十九年十一月三十日裁
定（九十九年度聲字第一七九○號），提起抗告，本院裁定如下
：
    主  文
抗告駁回。
    理  由
一、原裁定意旨略以：抗告人違反著作權法第九十一條第一項及
    第九十二條規定之行為，業經臺灣士林地方法院檢察署檢察
    官依刑事訴訟法第二百五十三條之一第一項、第二百五十三
    條之二第一項第四款規定，於民國九十六年十月二十四日以
    九十六年度偵字第一一一四九號為緩起訴處分，並於九十七
    年十月二十四日緩起訴期滿未經撤銷，有該緩起訴處分書在
    卷可稽（見偵查卷第一八七頁至第一九○頁）。而本件扣案
    電腦主機一台（臺灣士林地方法院檢察署九十六年度保管字
    第三七一八號），係屬抗告人違反著作權法第九十一條第一
    項及第九十二條之罪所用之物，且為抗告人所有，業據供承
    在卷，揆諸前揭說明，臺灣士林地方法院檢察署檢察官聲請
    單獨宣告沒收，洵為有據，應予准許。
二、抗告意旨略以：抗告人涉犯違反著作權法案件，業經臺灣士
    林地方法院檢察署檢察官依刑事訴訟法第二百五十三條之一
    第一項、第二百五十三條之二第一項第四款規定，於民國九
    十六年十月二十四日以九十六年度偵字第一一一四九號為緩
    起訴處分，並於九十七年十月二十四日緩起訴期滿未經撤銷
    。抗告人就上開案件於九十六年九月十九日及同年十月十二
    日於偵查訊問時，經該案檢察官告知本件扣案電腦主機一台
    為證物，須俟九十七年十月二十四日本件緩起訴期滿未經撤
    銷後，始得返還。抗告人乃於本件緩起訴期滿未經撤銷後，
    向臺灣士林地方法院檢察署聲請返還本件扣案電腦主機一台
    。詎臺灣士林地方法院檢察署檢察官向臺灣士林地方法院聲
    請單獨宣告沒收，經臺灣士林地方法院九十九年度聲字第一
    七九○號刑事裁定准予扣案之電腦主機一台沒收在案。惟依
    刑事訴訟法第一百四十二條第一項前段規定可知，扣押物若
    無留存之必要者，不待案件終結，應以法院之裁定或檢察官
    命令發還。且著作權法第九十八條規定，係採絕對職權沒收
    主義，而非絕對義務沒收主義。復以本件扣案電腦主機係抗
    告人作為日常生活使用及撰寫報告之生活工具，爰聲請返還
    本件扣案電腦主機一台云云。
三、按緩起訴制度為介於起訴及微罪職權不起訴間之緩衝制度設
    計，係為使司法資源有效運用，填補被害人之損害、有利被
    告或犯罪行為人之再社會化，就其所犯為死刑、無期徒刑或
    最輕本刑3 年以上有期徒刑以外之罪，檢察官偵查後發現其
    犯罪嫌疑充足，但得參酌刑法第五十七條所列事項及公共利
    益之維護，認為適當者，予以緩起訴處分，以觀察犯罪行為
    人有無施以刑法所定刑事處罰之必要，與因認為欠缺法律上
    提起公訴或起訴不適當而予以不起訴處分之要件有所不同。
    次按沒收為從刑之一種，依主從不可分之原則，應附隨緊接
    於主刑之下而同時宣告，惟參以刑法第三十九條所定「得專
    科沒收」，與第四十條所定「得單獨宣告沒收」，足證沒收
    雖原為從刑，但與主刑並非有必然牽連之關係。又檢察官依
    刑事訴訟法第二百五十三條或第二百五十三條之一為不起訴
    或緩起訴之處分者，對於供犯罪所用、供犯罪預備或因犯罪
    所得之物，以屬於被告者為限，得單獨聲請法院宣告沒收，
    刑事訴訟法第二百五十九條之一亦定有明文。復按修正後之
    現行刑法第四十條第二項規定：「違禁物或專科沒收之物得
    單獨宣告沒收。」其中增訂之「專科沒收之物」，其修正理
    由稱：「刑法分則或刑事特別法關於專科沒收之物，例如偽
    造之印章、印文、有價證券、信用卡、貨幣，雖非違禁物，
    然其性質究不宜任令在外流通，自有單獨宣告沒收之必要，
    爰於第二項增訂之。」足見得單獨宣告沒收之「專科沒收之
    物」，係指性質不宜任令在外流通故採必科主義之義務沒收
    物而言，至採得科主義，法院有沒收與否裁量權之職權沒收
    物則不屬之。著作權法第九十八條：「犯第九十一條至第九
    十三條、第九十五條至第九十六條之一之罪，供犯罪所用或
    因犯罪所得之物，得沒收之。但犯第九十一條第三項及第九
    十一條之一第三項之罪者，其得沒收之物，不以屬於犯人者
    為限。」係採得科主義之職權沒收規定，既非違禁物，又非
    專科沒收之物，自不得依刑法第四十條第二項規定單獨宣告
    沒收（司法院民國九十八年六月二十二日九十八年智慧財產
    法律座談會刑事訴訟類第四號提案及研討結果參照）。再按
    刑罰法令關於沒收之規定，有採職權沒收主義與義務沒收主
    義，職權沒收，指法院就屬於被告所有，並供犯罪所用或因
    犯罪所得之物，仍得本於職權為斟酌沒收與否之宣告，例如
    刑法第三十八條第一項第二款、第三款、第三項前段等屬之
    。義務沒收，又可分為絕對義務沒收與相對義務沒收二者，
    前者指凡法條規定「不問屬於犯人與否，沒收之」者屬之，
    法院就此等之物，無審酌餘地，除已證明滅失者外，不問屬
    於犯人與否或有無查扣，均應沒收之，後者指凡供犯罪所用
    或因犯罪所得之物，均應予以沒收，但仍以屬於被告或共犯
    所有者為限（最高法院九十三年度台上字第二七五一號判決
    意旨可資參照）。
四、經查：
  (一)臺灣士林地方法院檢察署檢察官以抗告人違反著作權法第九
    十一條第一項及第九十二條規定之行為，經臺灣士林地方法
    院檢察署檢察官依刑事訴訟法第二百五十三條之一第一項、
    第二百五十三條之二第一項第四款規定，於民國九十六年十
    月二十四日以九十六年度偵字第一一一四九號為緩起訴處分
    ，並於九十七年十月二十四日緩起訴期滿未經撤銷，有該緩
    起訴處分書在卷可稽（見偵查卷第一八七頁至第一九○頁）
    。而本件扣案電腦主機一台（臺灣士林地方法院檢察署九十
    六年度保管字第三七一八號），係屬抗告人違反著作權法第
    九十一條第一項及第九十二條之罪所用之物，且為抗告人所
    有，業據供承在卷為由，向臺灣士林地方法院聲請單獨宣告
    沒收。原審因依首揭規定裁定予以沒收，核無違誤。
  (二)抗告人以伊於九十六年九月十九日及同年十月十二日在偵查
    訊問時，經該案檢察官告知本件扣案電腦主機一台為證物，
    須俟九十七年十月二十四日本件緩起訴期滿未經撤銷後始得
    返還，抗告人乃於本件緩起訴期滿未經撤銷後，向臺灣士林
    地方法院檢察署檢察官聲請返還本件扣案電腦主機一台，詎
    臺灣士林地方法院檢察署檢察官向臺灣士林地方法院聲請單
    獨宣告沒收，經臺灣士林地方法院九十九年度聲字第一七九
    ○號刑事裁定准予扣案之電腦主機一台沒收在案，惟本件扣
    案電腦主機一台係抗告人作為日常生活使用及撰寫報告之生
    活工具，且依刑事訴訟法第一百四十二條第一項前段規定可
    知，扣押物若無留存之必要者，不待案件終結，應以法院之
    裁定或檢察官命令發還，況著作權法第九十八條規定，係採
    絕對職權沒收主義，而非絕對義務沒收主義云云為由，聲請
    返還本件扣案電腦主機一台。然由刑事訴訟法第一百四十二
    條第一項規定可知，究應以法院之裁定或檢察官之命令為之
    ，自應視案件繫屬於法院或檢察署以定，倘案件在檢察官偵
    查中，該扣押物有無留存之必要，得否發還，自應由檢察官
    以命令處分之，如案件已繫屬於法院，始由法院以裁定為之
    。而本件既經臺灣士林地方法院檢察署檢察官於九十六年十
    月二十四日以九十六年度偵字第一一一四九號為緩起訴處分
    ，並於九十七年十月二十四日緩起訴期滿未經撤銷，足見本
    案件係在檢察官偵查中，則該扣押物有無留存之必要，得否
    發還，自應由檢察官以命令處分之。惟本件臺灣士林地方法
    院檢察署檢察官既不認為本件扣押物無留存之必要，應予返
    還，故其未以命令處分返還本件扣押物，洵有理由。況本件
    扣案電腦主機一台，係屬抗告人違反著作權法第九十一條第
    一項及第九十二條之罪所用之物，且為抗告人所有，業據抗
    告人供承在卷，揆諸前揭說明，臺灣士林地方法院檢察署檢
    察官為緩起訴後，自得單獨聲請法院宣告沒收，原審依檢察
    官聲請，裁定沒收本件扣案電腦主機一台，本院經核於法並
    無不合。抗告人仍執上開抗告意旨指摘原裁定不當，為無理
    由，應予駁回。
據上論斷，應依智慧財產案件審理法第一條、刑事訴訟法第四百
十二條，裁定如主文。
中　　華　　民　　國　　100 　年　　3 　　月　 　1　　日
                    智慧財產法院第一庭
                          審判長法  官  李得灶
                                法  官  林欣蓉
                                法  官　汪漢卿
以上正本係照原本作成。
本件不得再抗告。
中　　華　　民　　國　　100 　年　　3 　　月　 　1　　日
                                書記官  邱于婷